---
title: "Esercizio Meta-Analisi: Math anxiety e achievement"
author: "[Matteo Manente](https://manentematteo.github.io/)"
format:
  html:
    toc: true
    toc-title: "Indice"
    toc-depth: 2
    code-fold: false
execute:
  echo: true
  warning: false
  message: false
  
type: "Exercise"
---

<br>

# Obiettivo dell'esercizio

In questo esercizio useremo il dataset `barroso2021`, incluso nel pacchetto `psymetadata`.

Il dataset contiene risultati da **225 studi**, per un totale di **747 effect size**, sulla relazione tra **ansia matematica** e **rendimento matematico**.

Gli effect size sono già espressi come **correlazioni trasformate in Fisher's z**.

L'obiettivo è imparare a:

- preparare un dataset in vista di una meta-analisi;

- aggregare più effect size provenienti dallo stesso studio;

- stimare un modelli fixed e random-effects con `metafor`;

- interpretare output, eterogeneità e prediction interval;

- visualizzare i risultati;

- analizzare il publication bias;

- introdurre una meta-regressione esplorativa.

<br>

::: {.callout-important}
## Messaggio centrale

**Stimare una meta-analisi in R può richiedere una sola riga di codice.**
**Interpretarla correttamente richiede però una buona systematic review, decisioni metodologiche esplicite e riferimenti teorici robusti.**
:::

<br>

## 1. Setup

Installiamo e carichiamo i pacchetti necessari.

```{r}
# Installare i pacchetti solo se non sono già presenti
# install.packages("metafor")
# install.packages("psymetadata")

library(metafor)
library(psymetadata)
```

<br>

## 2. Caricare il dataset

```{r}
dat <- barroso2021
```

Esploriamo la struttura del dataset.

```{r}
str(dat)
head(dat)
summary(dat)
```

Variabili importanti:

- `study_id`: identificativo dello studio;

- `es_id`: identificativo dell'effect size;

- `author`: autore/autori dello studio;

- `pub_year`: anno di pubblicazione;

- `ni`: numerosità campionaria;

- `yi`: effect size osservato, già in Fisher's z;

- `vi`: varianza dell'effect size.


<br>

## 3. Una riga = uno studio o un effect size?

Contiamo quanti effect size e quanti studi unici abbiamo.

```{r}
# Numero Effect Size
nrow(dat)

# Numero studi
length(unique(dat$study_id))
```

<br>

::: {.callout-note}
## Nota metodologica

**Molti studi riportano più di un effect size.**
**Il modello ideale sarebbe quindi un modello multilevel, ad esempio con `rma.mv()`.**

In questa esercitazione introduttiva però useremo una strategia più semplice: **aggregare gli effect size dello stesso studio**, assumendo una correlazione tra effect size pari a `rho = 0.50`.
:::

<br>

## 4. Effect Size

In questo dataset `yi` è già in **Fisher's z**.

```{r}
# Esempio: da correlazione r a Fisher's z

## install.packages("psych")
library(psych)      # pacchetto per la trasformazione in Fisher's z

r_example <- -0.30
z_example <- fisherz(r_example)
z_example

# Back-transformation: da Fisher's z a correlazione r
fisherz2r(z_example)
```

<br>

::: {.callout-tip}
## Interpretazione

**Nel modello lavoreremo sulla scala Fisher's z, ma per interpretare i risultati trasformiamo la stima finale di nuovo in correlazione `r`.**
:::

<br>

## 5. Aggregazione degli effect size within-study

Creiamo prima un oggetto `escalc`, cioè un dataset che `metafor` riconosce come contenente effect size e varianze.

Poiché `yi` e `vi` sono già disponibili, usiamo `measure = "GEN"`.

```{r}
dat_es <- escalc(
  measure = "GEN",
  yi = yi,
  vi = vi,
  data = dat
)
```

Ora aggreghiamo gli effect size all'interno di ciascuno studio.

```{r}
dat_agg <- aggregate(
  dat_es,
  cluster = study_id,
  rho = 0.50
)
```


Controlliamo il risultato.

```{r}
nrow(dat_agg)
head(dat_agg)
```



::: {.callout-warning}
## Attenzione

**L'aggregazione è una semplificazione didattica.**
In un'analisi reale, questa scelta dovrebbe essere **giustificata**.
:::

<br>

## 6. Prima meta-analisi con `rma()`

Stimiamo un modello random-effects.

```{r}
res <- rma(
  yi = yi,
  vi = vi,
  method = "REML",      # per calcolare una meta-analisi random-effects
  data = dat_agg      
)

res       # Risultati
```


::: {.callout-note}
## Cosa stiamo stimando?

Il modello stima l'effetto medio della relazione tra ansia matematica e rendimento matematico.

Poiché gli effect size sono Fisher's z, anche la stima del modello è inizialmente sulla scala Fisher's z.
:::

<br>

## 7. Interpretare l'output

Estraiamo alcuni elementi principali.

```{r}
res$b       # effetto medio stimato in Fisher's z
res$se      # errore standard
res$ci.lb   # limite inferiore CI
res$ci.ub   # limite superiore CI
res$pval    # p-value
res$tau2    # varianza tra studi
res$I2      # percentuale di variabilità dovuta a eterogeneità
res$QE      # test Q di eterogeneità
res$QEp     # p-value del test Q
```
<br>

**Trasformiamo la stima da Fisher's z a correlazione `r`.**

```{r}
predict(res, transf = transf.ztor)
```

<br>

## Interpretazione risultato

- La stima indica la relazione media tra ansia matematica e rendimento.

- La correlazione negativa (r = -0.27) indica che maggiore ansia matematica tende ad associarsi a minore rendimento.

- L'intervallo di fiducia descrive l'incertezza sulla stima media, nel nostro caso la stima è molto precisa (-0.29, -0.25).

- `tau` e `I²` indicano l'eterogeneità tra gli studi.

<br>

::: {.callout-important}

## Domanda interpretativa

Non basta chiedere: *l'effetto è statisticamente significativo?*

Bisogna chiedere anche:

- quanto è grande l'effetto?

- quanto è incerto?

- quanto varia tra gli studi?

- l'effetto medio rappresenta bene la letteratura?
:::

<br>

## 8. Fixed-effect vs random-effects

Confrontiamo un modello fixed-effect e un modello random-effects.

```{r}
res_fe <- rma(
  yi = yi,
  vi = vi,
  method = "EE",     # per calcolare una meta-analisi fixed-effect 
                     # consigliato dal creatore di metafor - W. Viechtbauer
  data = dat_agg 
)

res_fe
res
```
<br>

## Interpretazione: Random vs Fixed

Il modello fixed-effect assume che tutti gli studi stimino lo stesso effetto vero.

Il modello random-effects assume che gli effetti veri possano variare tra studi.

Nella maggior parte delle meta-analisi in psicologia, il modello random-effects è spesso più realistico, perché gli studi differiscono per campioni, strumenti, contesti e procedure.


<br>

## 9. Forest plot

Con molti studi, un forest plot completo può diventare poco leggibile.

Per scopi didattici, costruiamo un forest plot su un sottoinsieme di studi.

```{r}
dat_plot <- dat_agg[1:30, ]

res_plot <- rma(
  yi = yi,
  vi = vi,
  data = dat_plot,
  method = "REML"
)

forest(
  res_plot,
  slab = paste(dat_plot$author, 
               dat_plot$pub_year),   # per visualizzare autori-anno nel grafico
  transf = transf.ztor,
  xlab = "Correlazione r",
  header = "Studio"
)
```



## Cosa osservare

- Studi con intervalli di fiducia più larghi hanno stime meno precise.

- Studi più grandi tendono ad avere intervalli più stretti.

- L'effetto pooled è la sintesi complessiva, ma non cancella la variabilità tra studi.

<br>

## 10. Prediction interval

L'intervallo di fiducia riguarda l'effetto medio.

Il **prediction interval** dà un'idea di dove potrebbe cadere l'effetto vero di un nuovo studio simile.

```{r}
predict(res, transf = transf.ztor)
```

<br>

::: {.callout-tip}
## Interpretazione

Se il prediction interval è molto ampio, significa che gli effetti variano molto tra studi.

In quel caso, l'effetto medio può essere corretto, ma poco rappresentativo di tutti i contesti.
:::

<br>

## 11. Funnel plot e publication bias

Produciamo un funnel plot.

```{r}
funnel(
  res,
  yaxis = "sei",
  xlab = "Fisher's z"
)
```

<br>

## Egger-type regression test

```{r}
regtest(
  res,
  model = "rma",
  predictor = "sei"
)
```

<br>


## Interpretazione cauta

Un funnel plot asimmetrico può suggerire publication bias, ma non lo dimostra automaticamente.

Possibili spiegazioni alternative:

- eterogeneità reale;

- studi piccoli di qualità diversa;

- strumenti di misura diversi;

- popolazioni diverse;

<br>

## 12. Trim-and-fill

Applichiamo il metodo trim-and-fill.

```{r}
tf <- trimfill(res)

tf
predict(tf, transf = transf.ztor)
```

Visualizziamo il funnel plot con gli studi imputati.

```{r}
funnel(
  tf,
  yaxis = "sei",
  xlab = "Fisher's z"
)
```

<br>

::: {.callout-warning}
## Attenzione

Il trim-and-fill non produce automaticamente una stima "corretta" dell'effetto vero.

È meglio interpretarlo come una sensitivity analysis rispetto a uno specifico scenario di asimmetria del funnel plot.
:::

<br>

## 13. Sensitivity analysis

### Leave-one-out

Verifichiamo se il risultato dipende in modo eccessivo da un singolo studio.

```{r}
loo <- leave1out(res)
head(loo)
```
<br>


## Influence diagnostics

```{r}
inf <- influence(res)
plot(inf)
```

<br>

### Interpretazione

- C'è uno studio che cambia molto la stima complessiva?

- Ci sono studi particolarmente influenti?

- Le conclusioni sono stabili?

<br>

## 14. Meta-regressione esplorativa

Come esempio finale, testiamo se l'anno di pubblicazione è associato alla dimensione dell'effetto.

```{r}
dat_agg$pub_year_c <- dat_agg$pub_year - mean(dat_agg$pub_year, na.rm = TRUE)

res_mod <- rma(
  yi = yi,
  vi = vi,
  mods = ~ pub_year_c,
  data = dat_agg,
  method = "REML"
)

summary(res_mod)
```

<br>

## Interpretazione

Il coefficiente di `pub_year_c` indica quanto cambia l'effect size medio per ogni anno di pubblicazione.

Se il coefficiente è positivo, gli studi più recenti tendono a stimare effetti più positivi.

In questo caso, l'effetto dell'anno di pubblicazione non è significativo, quindi non possiamo rifiutare l'ipotesi nulla di non-effetto dell'anno di pubblicazione.

<br>

::: {.callout-warning}
## Cautela

**La meta-regressione è osservazionale.**
**Non dimostra causalità e dovrebbe essere interpretata soprattutto come analisi esplorativa.**
:::

<br>

## Take-home messages

- `rma()` permette di stimare una meta-analisi con pochissimo codice.

- `method = "REML"`per calcolare una meta-analisi random-effects

- `method = "EE"`per calcolare una meta-analisi fixed-effect

- La parte difficile non è solo il codice, ma la qualità delle decisioni prima e dopo il modello.

- Gli effect size devono essere sulla scala corretta e accompagnati dalla loro varianza.

- Se ci sono più effect size per studio, bisogna gestire la dipendenza.

- Effetto medio, eterogeneità e prediction interval vanno interpretati insieme.

- Publication bias e trim-and-fill richiedono molta cautela.

- La meta-regressione è utile, ma non sostituisce una buona teoria e un protocollo chiaro.
