---
title: "Esercizio Meta-Analisi: Math anxiety e achievement"
author: "[Matteo Manente](https://manentematteo.github.io/)"
format:
  html:
    toc: true
    toc-title: "Indice"
    toc-depth: 2
    code-fold: false
execute:
  echo: true
  eval: false
  warning: false
  message: false
  
type: "Exercise"
---

<br>

# Obiettivo dell'esercizio

In questo esercizio useremo il dataset `barroso2021`, incluso nel pacchetto `psymetadata`.

Il dataset contiene risultati da **332 studi**, per un totale di **747 effect size**, sulla relazione tra **ansia matematica** e **rendimento matematico**.

Gli effect size sono già espressi come **correlazioni trasformate in Fisher's z**.

L'obiettivo è mostrare come:

- preparare un dataset meta-analitico;
- aggregare più effect size provenienti dallo stesso studio;
- stimare un modello random-effects con `metafor`;
- interpretare output, eterogeneità e prediction interval;
- visualizzare i risultati;
- fare semplici analisi su publication bias e sensibilità;
- introdurre una meta-regressione esplorativa.

::: {.callout-important}
## Messaggio centrale

Stimare una meta-analisi in R può richiedere una sola riga di codice.

Interpretarla correttamente richiede però una buona systematic review, decisioni metodologiche esplicite e cautela nell'interpretazione.
:::

# 1. Setup

Installiamo e carichiamo i pacchetti necessari.

```{r}
# Installare i pacchetti solo se non sono già presenti
# install.packages("metafor")
# install.packages("psymetadata")

library(metafor)
library(psymetadata)
```

# 2. Caricare il dataset

```{r}
dat <- barroso2021
```

Esploriamo la struttura del dataset.

```{r}
str(dat)
head(dat)
names(dat)
```

Alcune variabili importanti:

- `study_id`: identificativo dello studio;
- `es_id`: identificativo dell'effect size;
- `author`: autore/autori dello studio;
- `pub_year`: anno di pubblicazione;
- `ni`: numerosità campionaria;
- `yi`: effect size osservato, già in Fisher's z;
- `vi`: varianza dell'effect size.

# 3. Una riga = uno studio o un effect size?

Contiamo quanti effect size e quanti studi unici abbiamo.

```{r}
nrow(dat)
length(unique(dat$study_id))
```


::: {.callout-note}
## Nota metodologica

Molti studi contribuiscono con più di un effect size.

Il modello ideale sarebbe quindi un modello multilevel o multivariate, ad esempio con `rma.mv()`.

In questa esercitazione introduttiva useremo una strategia più semplice: **aggregare gli effect size entro studio**, assumendo una correlazione tra effect size pari a `rho = 0.50`.
:::

# 4. Breve passaggio sugli effect size

In questo dataset `yi` è già in **Fisher's z**.

La trasformazione Fisher's z viene spesso usata perché rende le correlazioni più adatte alla modellizzazione meta-analitica.

```{r}
# Esempio: da correlazione r a Fisher's z
r_example <- -0.30
z_example <- transf.rtoz(r_example)
z_example

# Esempio: da Fisher's z a correlazione r
transf.ztor(z_example)
```

Per una correlazione, una formula comune per la varianza della Fisher's z è:

```{r}
# Varianza approssimata della Fisher's z
n_example <- 100
vi_example <- 1 / (n_example - 3)
vi_example
```

::: {.callout-tip}
## Interpretazione

Nel modello lavoreremo sulla scala Fisher's z, ma per interpretare i risultati possiamo trasformare la stima finale di nuovo in correlazione `r`.
:::

# 5. Aggregare gli effect size entro studio

Creiamo prima un oggetto `escalc`, cioè un dataset che `metafor` riconosce come contenente effect size e varianze.

Poiché `yi` e `vi` sono già disponibili, usiamo `measure = "GEN"`.

```{r}
dat_es <- escalc(
  measure = "GEN",
  yi = yi,
  vi = vi,
  data = dat
)
```

Ora aggreghiamo gli effect size entro studio.

```{r}
dat_agg <- aggregate(
  dat_es,
  cluster = study_id,
  rho = 0.50
)
```

Controlliamo il risultato.

```{r}
nrow(dat_agg)
head(dat_agg)
```

Aggiungiamo alcune informazioni utili per grafici e meta-regressione.

```{r}
study_info <- aggregate(
  cbind(pub_year, grade, ni) ~ study_id,
  data = dat,
  FUN = function(x) mean(x, na.rm = TRUE)
)

author_info <- aggregate(
  author ~ study_id,
  data = dat,
  FUN = function(x) x[1]
)

study_info <- merge(study_info, author_info, by = "study_id")

dat_agg <- merge(
  as.data.frame(dat_agg),
  study_info,
  by = "study_id",
  all.x = TRUE
)

head(dat_agg)
```

::: {.callout-warning}
## Attenzione

L'aggregazione è una semplificazione didattica.

Riduce la dipendenza tra effect size, ma perde informazioni sulla variabilità entro studio.

In un'analisi reale, questa scelta dovrebbe essere giustificata nel protocollo della systematic review.
:::

# 6. Prima meta-analisi con `rma()`

Stimiamo un modello random-effects.

```{r}
res <- rma(
  yi = yi,
  vi = vi,
  data = dat_agg,
  method = "REML"
)

res
```

Questa è la struttura minima:

```{r}
rma(yi, vi, data = dat_agg)
```

::: {.callout-note}
## Cosa stiamo stimando?

Il modello stima l'effetto medio della relazione tra ansia matematica e rendimento matematico.

Poiché gli effect size sono Fisher's z, anche la stima del modello è inizialmente sulla scala Fisher's z.
:::

# 7. Interpretare l'output

Estraiamo alcuni elementi principali.

```{r}
res$b       # effetto medio stimato in Fisher's z
res$se      # errore standard
res$ci.lb   # limite inferiore IC
res$ci.ub   # limite superiore IC
res$pval    # p-value
res$tau2    # varianza tra studi
res$I2      # percentuale di variabilità dovuta a eterogeneità
res$QE      # test Q di eterogeneità
res$QEp     # p-value del test Q
```

Trasformiamo la stima da Fisher's z a correlazione `r`.

```{r}
predict(res, transf = transf.ztor)
```

## Come leggere il risultato

- La stima media indica la relazione media tra ansia matematica e rendimento.
- Una correlazione negativa indica che maggiore ansia matematica tende ad associarsi a minore rendimento.
- L'intervallo di confidenza descrive l'incertezza sulla stima media.
- `tau²` e `I²` indicano quanta eterogeneità rimane tra gli studi.

::: {.callout-important}
## Domanda interpretativa

Non basta chiedere: *l'effetto è statisticamente significativo?*

Bisogna chiedere anche:

- quanto è grande l'effetto?
- quanto è incerto?
- quanto varia tra gli studi?
- l'effetto medio rappresenta bene la letteratura?
:::

# 8. Fixed-effect vs random-effects

Confrontiamo un modello fixed-effect e un modello random-effects.

```{r}
res_fe <- rma(
  yi = yi,
  vi = vi,
  data = dat_agg,
  method = "FE"
)

res_re <- rma(
  yi = yi,
  vi = vi,
  data = dat_agg,
  method = "REML"
)

res_fe
res_re
```

## Interpretazione

Il modello fixed-effect assume che tutti gli studi stimino lo stesso effetto vero.

Il modello random-effects assume che gli effetti veri possano variare tra studi.

Nella maggior parte delle meta-analisi in psicologia, il modello random-effects è spesso più realistico, perché gli studi differiscono per campioni, strumenti, contesti e procedure.

# 9. Forest plot

Con molti studi, un forest plot completo può diventare poco leggibile.

Per scopi didattici, costruiamo un forest plot su un sottoinsieme di studi.

```{r}
dat_plot <- dat_agg[order(dat_agg$pub_year), ]
dat_plot <- dat_plot[1:30, ]

res_plot <- rma(
  yi = yi,
  vi = vi,
  data = dat_plot,
  method = "REML"
)

forest(
  res_plot,
  slab = paste(dat_plot$author, dat_plot$pub_year),
  transf = transf.ztor,
  xlab = "Correlazione r",
  header = "Studio"
)
```

## Cosa osservare

- Studi con intervalli di confidenza più larghi hanno stime meno precise.
- Studi più grandi tendono ad avere intervalli più stretti.
- L'effetto pooled è la sintesi complessiva, ma non cancella la variabilità tra studi.

# 10. Prediction interval

L'intervallo di confidenza riguarda l'effetto medio.

Il **prediction interval** dà un'idea di dove potrebbe cadere l'effetto vero di un nuovo studio simile.

```{r}
predict(res, transf = transf.ztor)
```

::: {.callout-tip}
## Interpretazione

Se il prediction interval è molto ampio, significa che gli effetti variano molto tra studi.

In quel caso, l'effetto medio può essere corretto, ma poco rappresentativo di tutti i contesti.
:::

# 11. Funnel plot e publication bias

Produciamo un funnel plot.

```{r}
funnel(
  res,
  yaxis = "sei",
  xlab = "Fisher's z"
)
```

## Egger-type regression test

```{r}
regtest(
  res,
  model = "rma",
  predictor = "sei"
)
```

## Interpretazione cauta

Un funnel plot asimmetrico può suggerire publication bias, ma non lo dimostra automaticamente.

Possibili spiegazioni alternative:

- eterogeneità reale;
- studi piccoli di qualità diversa;
- strumenti di misura diversi;
- popolazioni diverse;
- errori di codifica o estrazione.

# 12. Trim-and-fill

Applichiamo il metodo trim-and-fill.

```{r}
tf <- trimfill(res)

tf
predict(tf, transf = transf.ztor)
```

Visualizziamo il funnel plot con gli studi imputati.

```{r}
funnel(
  tf,
  yaxis = "sei",
  xlab = "Fisher's z"
)
```

::: {.callout-warning}
## Attenzione

Il trim-and-fill non produce automaticamente una stima "corretta" dell'effetto vero.

È meglio interpretarlo come una sensitivity analysis rispetto a uno specifico scenario di asimmetria del funnel plot.
:::

# 13. Sensitivity analysis

## Leave-one-out

Verifichiamo se il risultato dipende in modo eccessivo da un singolo studio.

```{r}
loo <- leave1out(res)
loo
```

## Influence diagnostics

```{r}
inf <- influence(res)
inf
plot(inf)
```

## Domande interpretative

- C'è uno studio che cambia molto la stima complessiva?
- Ci sono studi particolarmente influenti?
- Le conclusioni sono stabili?

# 14. Meta-regressione esplorativa

Come esempio finale, testiamo se l'anno di pubblicazione è associato alla dimensione dell'effetto.

```{r}
dat_agg$pub_year_c <- dat_agg$pub_year - mean(dat_agg$pub_year, na.rm = TRUE)

res_mod <- rma(
  yi = yi,
  vi = vi,
  mods = ~ pub_year_c,
  data = dat_agg,
  method = "REML"
)

res_mod
```

## Interpretazione

Il coefficiente di `pub_year_c` indica quanto cambia l'effect size medio per ogni anno di pubblicazione.

Se il coefficiente è negativo, gli studi più recenti tendono a stimare effetti più negativi.

Se il coefficiente è positivo, gli studi più recenti tendono a stimare effetti meno negativi o più positivi.

::: {.callout-warning}
## Cautela

La meta-regressione è osservazionale.

Non dimostra causalità e dovrebbe essere interpretata soprattutto come analisi esplorativa, a meno che il moderatore fosse pre-specificato nel protocollo.
:::

# Take-home messages

- `rma()` permette di stimare una meta-analisi con pochissimo codice.
- La parte difficile non è solo il codice, ma la qualità delle decisioni prima e dopo il modello.
- Gli effect size devono essere sulla scala corretta e accompagnati dalla loro varianza.
- Se ci sono più effect size per studio, bisogna gestire la dipendenza.
- Effetto medio, eterogeneità e prediction interval vanno interpretati insieme.
- Publication bias e trim-and-fill richiedono molta cautela.
- La meta-regressione è utile, ma non sostituisce una buona teoria e un protocollo chiaro.
