---
title: "Esercizio Meta-Analisi: Intelligenza emotiva e performance accademica"
format:
  html:
    toc: true
    toc-title: "Indice"
    toc-depth: 2
    code-fold: false
execute:
  echo: true
  eval: false
  warning: false
  message: false
type: "Exercise"
---

<br>

# Obiettivo dell'esercizio

In questo esercizio useremo il dataset `maccann2020`, incluso nel pacchetto `psymetadata`.

Il dataset contiene risultati da **158 studi**, per un totale di **1246 effect size**, sulla relazione tra **intelligenza emotiva** e **performance accademica**.

Gli effect size sono riportati come **correlazioni r**.

L'obiettivo è mostrare come:

- caricare un dataset meta-analitico;
- convertire correlazioni `r` in Fisher's z;
- aggregare più effect size provenienti dallo stesso studio;
- stimare una meta-analisi random-effects;
- interpretare output, eterogeneità e prediction interval;
- valutare publication bias e sensibilità;
- introdurre una meta-regressione esplorativa.

::: {.callout-important}
## Messaggio centrale

Una meta-analisi non è solo una funzione statistica.

È la fase quantitativa di una systematic review, e dipende dalla qualità delle decisioni prese prima del modello.
:::

# 1. Setup

```{r}
# Installare i pacchetti solo se non sono già presenti
# install.packages("metafor")
# install.packages("psymetadata")

library(metafor)
library(psymetadata)
```

# 2. Caricare il dataset

```{r}
data("maccann2020", package = "psymetadata")

dat <- maccann2020
```

Esploriamo il dataset.

```{r}
str(dat)
head(dat)
names(dat)
```

Alcune variabili importanti:

- `study_id`: identificativo dello studio;
- `author`: autore/autori;
- `pub_year`: anno di pubblicazione;
- `yi`: effect size osservato, qui espresso come correlazione `r`;
- `vi`: varianza associata;
- `n`: numerosità campionaria;
- `age`: età media del campione;
- `perc_female`: percentuale di partecipanti donne;
- `ei_stream`: tipologia/misura dell'intelligenza emotiva.

# 3. Una riga = uno studio o un effect size?

```{r}
nrow(dat)
length(unique(dat$study_id))
```

Numero di effect size per studio.

```{r}
table_effects <- table(dat$study_id)
summary(table_effects)
```

::: {.callout-note}
## Nota metodologica

Anche qui molti studi contribuiscono con più di un effect size.

Il modello ideale sarebbe un modello multilevel o multivariate.

In questa esercitazione introduttiva aggregheremo gli effect size entro studio assumendo `rho = 0.50`.
:::

# 4. Conversione degli effect size

In questo dataset `yi` contiene correlazioni `r`.

Per stimare il modello useremo la trasformazione di Fisher, che converte `r` in Fisher's z.

```{r}
# Salviamo le correlazioni originali in una nuova colonna
# Così evitiamo confusione quando escalc creerà nuovi yi e vi

dat$ri <- dat$yi
```

Esempio manuale su una singola correlazione.

```{r}
r_example <- 0.30
z_example <- transf.rtoz(r_example)
z_example

transf.ztor(z_example)
```

Con `metafor`, possiamo calcolare Fisher's z e la sua varianza usando `escalc()`.

```{r}
dat_z <- escalc(
  measure = "ZCOR",
  ri = ri,
  ni = n,
  data = dat
)
```

Controlliamo le nuove colonne `yi` e `vi`.

```{r}
head(dat_z[, c("study_id", "author", "ri", "n", "yi", "vi")])
```

::: {.callout-tip}
## Interpretazione

Da questo punto in poi:

- `ri` = correlazione originale;
- `yi` = correlazione trasformata in Fisher's z;
- `vi` = varianza della Fisher's z.

Il modello verrà stimato su Fisher's z, ma alla fine trasformeremo la stima in correlazione `r`.
:::

# 5. Aggregare gli effect size entro studio

```{r}
dat_agg <- aggregate(
  dat_z,
  cluster = study_id,
  rho = 0.50
)
```

Controlliamo quante righe rimangono dopo l'aggregazione.

```{r}
nrow(dat_agg)
head(dat_agg)
```

Aggiungiamo alcune informazioni di studio utili per grafici e meta-regressioni.

```{r}
study_info <- aggregate(
  cbind(pub_year, n, age, perc_female) ~ study_id,
  data = dat,
  FUN = function(x) mean(x, na.rm = TRUE)
)

author_info <- aggregate(
  author ~ study_id,
  data = dat,
  FUN = function(x) x[1]
)

study_info <- merge(study_info, author_info, by = "study_id")

dat_agg <- merge(
  as.data.frame(dat_agg),
  study_info,
  by = "study_id",
  all.x = TRUE
)

head(dat_agg)
```

::: {.callout-warning}
## Attenzione

L'aggregazione è una scelta semplificata.

Aiuta a ottenere una sola riga per studio, ma non è il modello più informativo quando gli studi contribuiscono con molti effect size.

In un'analisi avanzata sarebbe opportuno considerare modelli multilevel con `rma.mv()`.
:::

# 6. Prima meta-analisi con `rma()`

Stimiamo un modello random-effects.

```{r}
res <- rma(
  yi = yi,
  vi = vi,
  data = dat_agg,
  method = "REML"
)

res
```

La versione più minimale è:

```{r}
rma(yi, vi, data = dat_agg)
```

::: {.callout-note}
## Cosa stiamo stimando?

Stiamo stimando la correlazione media tra intelligenza emotiva e performance accademica.

Il modello lavora sulla scala Fisher's z.
:::

# 7. Interpretare l'output

```{r}
res$b       # effetto medio in Fisher's z
res$se      # errore standard
res$ci.lb   # limite inferiore IC
res$ci.ub   # limite superiore IC
res$pval    # p-value
res$tau2    # varianza tra studi
res$I2      # percentuale di variabilità dovuta a eterogeneità
res$QE      # test Q di eterogeneità
res$QEp     # p-value del test Q
```

Trasformiamo il risultato in correlazione `r`.

```{r}
predict(res, transf = transf.ztor)
```

## Come leggere il risultato

- Una correlazione positiva indica che maggiore intelligenza emotiva tende ad associarsi a maggiore performance accademica.
- L'intervallo di confidenza indica l'incertezza sulla correlazione media.
- `tau²` e `I²` indicano quanta variabilità rimane tra studi.
- Il test Q valuta se l'eterogeneità osservata è maggiore di quanto atteso per solo errore di campionamento.

# 8. Fixed-effect vs random-effects

```{r}
res_fe <- rma(
  yi = yi,
  vi = vi,
  data = dat_agg,
  method = "FE"
)

res_re <- rma(
  yi = yi,
  vi = vi,
  data = dat_agg,
  method = "REML"
)

res_fe
res_re
```

## Interpretazione

Il modello fixed-effect assume un unico effetto vero.

Il modello random-effects assume che l'effetto vero possa variare tra studi.

Per dati psicologici raccolti in contesti diversi, il modello random-effects è spesso più plausibile.

# 9. Forest plot

Con 158 studi, un forest plot completo può essere molto denso.

Per scopi didattici, visualizziamo un sottoinsieme di studi.

```{r}
dat_plot <- dat_agg[order(dat_agg$pub_year), ]
dat_plot <- dat_plot[1:30, ]

res_plot <- rma(
  yi = yi,
  vi = vi,
  data = dat_plot,
  method = "REML"
)

forest(
  res_plot,
  slab = paste(dat_plot$author, dat_plot$pub_year),
  transf = transf.ztor,
  xlab = "Correlazione r",
  header = "Studio"
)
```

## Cosa osservare

- Quanto variano le stime tra studi?
- Quali studi hanno maggiore precisione?
- L'effetto pooled rappresenta bene tutti gli studi?

# 10. Prediction interval

```{r}
predict(res, transf = transf.ztor)
```

## Interpretazione

L'intervallo di confidenza descrive l'incertezza sull'effetto medio.

Il prediction interval descrive la variabilità attesa degli effetti veri in studi futuri simili.

Se il prediction interval è ampio, il campo è eterogeneo e l'effetto medio va interpretato con cautela.

# 11. Funnel plot e publication bias

```{r}
funnel(
  res,
  yaxis = "sei",
  xlab = "Fisher's z"
)
```

## Egger-type regression test

```{r}
regtest(
  res,
  model = "rma",
  predictor = "sei"
)
```

## Interpretazione cauta

L'Egger test valuta l'associazione tra dimensione dell'effetto e precisione dello studio.

Un risultato significativo può indicare asimmetria del funnel plot, ma non dimostra automaticamente publication bias.

Possibili spiegazioni alternative:

- eterogeneità reale;
- differenze metodologiche;
- differenze nei campioni;
- studi piccoli di qualità diversa;
- coding decisions nella systematic review.

# 12. Trim-and-fill

```{r}
tf <- trimfill(res)

tf
predict(tf, transf = transf.ztor)
```

```{r}
funnel(
  tf,
  yaxis = "sei",
  xlab = "Fisher's z"
)
```

::: {.callout-warning}
## Cautela

Il trim-and-fill non corregge magicamente il publication bias.

È una sensitivity analysis basata su assunzioni specifiche sul meccanismo di asimmetria.
:::

# 13. Sensitivity analysis

## Leave-one-out

```{r}
loo <- leave1out(res)
loo
```

## Influence diagnostics

```{r}
inf <- influence(res)
inf
plot(inf)
```

## Domande interpretative

- Ci sono studi molto influenti?
- La stima media cambia molto rimuovendo uno studio alla volta?
- Le conclusioni sembrano robuste?

# 14. Meta-regressione esplorativa

Come esempio, testiamo se l'età media del campione è associata alla dimensione dell'effetto.

```{r}
dat_agg$age_c <- dat_agg$age - mean(dat_agg$age, na.rm = TRUE)

res_mod_age <- rma(
  yi = yi,
  vi = vi,
  mods = ~ age_c,
  data = dat_agg,
  method = "REML"
)

res_mod_age
```

Possiamo anche testare l'anno di pubblicazione.

```{r}
dat_agg$pub_year_c <- dat_agg$pub_year - mean(dat_agg$pub_year, na.rm = TRUE)

res_mod_year <- rma(
  yi = yi,
  vi = vi,
  mods = ~ pub_year_c,
  data = dat_agg,
  method = "REML"
)

res_mod_year
```

## Interpretazione

Il coefficiente del moderatore indica quanto cambia l'effect size medio al variare del moderatore.

Per esempio:

- `age_c`: cambiamento dell'effect size per un anno in più di età media;
- `pub_year_c`: cambiamento dell'effect size per un anno in più di pubblicazione.

::: {.callout-warning}
## Cautela

La meta-regressione è un'analisi a livello di studio.

Non permette inferenze causali individuali e può essere poco potente se il numero di studi è limitato o se il moderatore è misurato con errore.
:::

# 15. Possibile estensione: modelli multilevel

In questo esercizio abbiamo aggregato i dati per avere una sola riga per studio.

In un'analisi più avanzata, potremmo usare un modello multilevel:

```{r}
res_mv <- rma.mv(
  yi = yi,
  V = vi,
  random = ~ 1 | study_id/es_id,
  data = dat_z,
  method = "REML"
)

res_mv
```

::: {.callout-note}
## Perché non lo facciamo qui?

`rma.mv()` è più adatto alla struttura reale dei dati, ma richiede maggiore attenzione alla dipendenza tra effect size, alla struttura della varianza-covarianza e all'interpretazione dei livelli random.

Per una prima esercitazione, l'aggregazione è più semplice e didattica.
:::

# Take-home messages

- Le correlazioni spesso vengono trasformate in Fisher's z prima della meta-analisi.
- `escalc()` aiuta a calcolare effect size e varianze in modo coerente.
- `rma()` permette di stimare rapidamente un modello random-effects.
- La stima finale può essere trasformata di nuovo in correlazione `r` per l'interpretazione.
- Se ci sono più effect size per studio, bisogna gestire la dipendenza.
- Funnel plot, Egger test e trim-and-fill sono strumenti utili, ma non definitivi.
- La meta-regressione va interpretata come analisi esplorativa, soprattutto se non pre-specificata.
