---
title: "Esercitazione finale"
subtitle: "Meta-Analisi: Efficacia della Psicoterapia per la Depressione"
type: "Exercise"
toc: true
toc-title: "Indice"
---

<br>

**Durata prevista**: 45 minuti

<br>

**Obiettivo**: analizzare un dataset di studi primari rispondendo alla seguente domanda di ricerca

> **La psicoterapia è efficace nel trattamento della depressione negli adulti?**

<br>

Il dataset contiene studi che confrontano interventi psicoterapeutici con condizioni di controllo.  

<br> <br>


## Materiali

File per l'esercitazione.

<a href="../materiali/data/data_depression_therapy.csv" download="data_depression_therapy.csv" class="btn btn-primary">
  Dataset CSV
</a>

<a href="../materiali/data/data_dictionary_protocol.pdf" download="data_dictionary_protocol.pdf" class="btn btn-secondary">
  Data Dictionary & Protocol
</a>

::: {.callout-note}
Il data dictionary descrive le variabili del dataset e contiene alcune informazioni importanti per l'analisi.
:::

<br> <br>


## Scenario

Avete a disposizione un dataset con effect size estratti da studi primari sulla psicoterapia per la depressione.

Alcune informazioni importanti:

- ogni riga rappresenta un **effect size**;

- alcune pubblicazioni possono contribuire con **più effect size**;

- l'effect size è una **Standardized Mean Difference** calcolata in Hedges' *g*;

- valori positivi indicano che la psicoterapia ha prodotto esiti migliori rispetto al controllo.


<br> <br>

## Consegna

**Effettuare una meta-analisi** sul dataset per rispondere alla domanda:

> **La psicoterapia è efficace per trattare la depressione?**

Avete piena libertà sulle scelte analitiche.

Potete decidere, per esempio:

- quale modello stimare;

- come gestire studi con più effect size;

- se escludere o mantenere eventuali outlier;

- se considerare sottogruppi o moderatori;

- se controllare publication bias o studi influenti.

Non esiste una sola risposta corretta: l'obiettivo è produrre una scelta analitica **ragionevole**.

<br> <br>

## Output richiesto

Al termine dei 45 minuti, dovrete riportare **solo** questi tre elementi:

1. **Effect size pooled**  
   Ad esempio: Hedges' *g* = ...

2. **Intervallo di confidenza al 95%**  
   Ad esempio: 95% CI [ ..., ... ]

3. **Una frase interpretativa semplice**  
   Ad esempio:  
   “La psicoterapia sembra essere efficace.”  
   “I risultati sono inconclusivi.”  
   “L'effetto è positivo, ma l'evidenza è eterogenea.”

<br> <br>

## Per iniziare


```{r}
#| eval: false

library(metafor)

dat <- read.csv("../materiali/data/data_depression_therapy.csv")

str(dat)
head(dat)

# Quanti effect size?
nrow(dat)

# Quanti studi unici?
length(unique(dat$study))
```

<br> <br>

## Suggerimenti

Prima di stimare il modello, controllate:

```{r}
#| eval: false

summary(dat$yi)
summary(dat$vi)

table(dat$format)
table(dat$diagnosis)
table(dat$type)
table(dat$control)
table(dat$risk_of_bias)
```


### Domande guida:

- Tutti gli effect size possono essere trattati come indipendenti?

- Il modello fixed-effect è plausibile?

- Quanto pesa l'eterogeneità?

- Ci sono studi o effect size influenti?

- Le conclusioni cambiano se fate scelte analitiche diverse?



