---
title: "Basi RStudio"
subtitle: "Scuola Estiva Meta-Analisi - Cagliari 2026"
author: "Matteo Manente"
date: today
date-format: "DD MMMM YYYY"
embed-resources: true
format: 
  html:
    theme: cosmo
    toc: true
    toc-title: "Indice"
    toc-location: left
    number-sections: false
    highlight-style: github
---

# Lo Scenario

Immaginiamo di avere un dataset reale raccolto su 85 studenti/esse di scuole superiori.

Abbiamo misurato:

-   Età
-   Genere
-   Reddito della famiglia
-   Stress scolastico
-   Depressione

**DOMANDA DI RICERCA:** *"Esiste una correlazione tra lo stress scolastico e i sintomi depressivi?"*

------------------------------------------------------------------------

# Spoiler: Il punto di arrivo

Non preoccupatevi di capire questo blocco ora, serve solo per mostrarvi cosa sarete in grado di fare con 4 semplici righe di codice alla fine del corso!

```{r}


# 1. Diciamo a R di leggere il nostro file dati (importiamo i dati)
dat <- read.csv("data/dat_scuole.csv")

# 2. Creiamo un grafico a dispersione per visualizzare la relazione
plot(x = dat$stress_scolastico, y = dat$depressione)

# 3. Chiediamo il valore esatto della correlazione (r di Pearson)
cor(dat$depressione, dat$stress_scolastico)

# 4. Facciamo il test statistico completo per vedere se è significativa (p-value)
cor.test(dat$depressione, dat$stress_scolastico)
```

------------------------------------------------------------------------

::: callout-warning
## Le "Regole" di R:

Prima di iniziare, prendiamo familiarità con le leggi fondamentali di RStudio:

1.  **I Decimali**: R parla inglese. Si usa il PUNTO `.`, non la virgola `,`! *(es. 3.14)*

2.  **Case Sensitive**: R è pignolo e distingue tra maiuscole e minuscole. `Età` è diverso da `età` o `ETA`.

3.  **Runnare il codice**: Per far eseguire a R un comando, dovete posizionarvi sulla riga e premere `Ctrl + Enter` (su Windows) o `Cmd + Enter` (su Mac).

4.  **Commenti**: In R tutto ciò che viene dopo `#` è un commento, cioè una parte di codice che non verrà eseguita.
:::

------------------------------------------------------------------------

# 1. Workspace & Environment

Immaginate la *Working Directory* come la **"Stanza"** in cui state lavorando, e l'*Environment* come la vostra **"Scrivania"**.

```{r}
# Dove ci troviamo ora nel computer? (Qual è la nostra stanza?)
getwd()     

```

```{r}
#| eval: false

# Cambiare stanza (Impostare la cartella in cui abbiamo salvato i dati)
# setwd("C:/Percorso/Della/Vostra/Cartella") 

```

```{r}
# Cosa c'è attualmente sulla nostra scrivania? (Lista degli oggetti in memoria)
ls()              

# Fare pulizia! Buttiamo via tutto per fare ordine
rm(list=ls())     
```

### Il Workflow Ideale

Per non perdere mai i vostri dati, seguite sempre questi passaggi:

0.  Aprire **Rstudio**

1.  Creare un **RProject** - cubo in alto a sinistra (Per dire a R: "Lavoreremo in questa cartella").

2.  Aprire uno Script (`File > New File > R Script` o `Quarto Document`) per scrivere il codice.

3.  Caricare eventuali pacchetti con `library()` e scrivere il codice.

4.  **Salvataggio**: Quando chiudiamo RStudio, ci chiederà se salvare il workspace (`.RData`). <br> **Meglio rispondere: NO**. Vogliamo salvare solo lo Script (le "istruzioni"), non i risultati temporanei.

    -   *Tip: Andate in Tools \> Global Options \> General \> "Save workspace to .RData on exit" = "Never".*

5.  Close Project (in alto a destra)

------------------------------------------------------------------------

# 2. R come Calcolatrice

R può fare tutto quello che fa una calcolatrice scientifica.

```{r}
# Operazioni di base
2 + 2         # somma 
10 - 3        # sottrazione 
4 * 5         # moltiplicazione 
20 / 4        # divisione 
2^3           # elevazione a potenza  
sqrt(4)       # radice quadrata 
abs(-10)      # valore assoluto 

# Domanda logica: Cosa restituisce se gli chiedo "5 è maggiore di 3?"
5 > 3         # R ci risponderà: TRUE (Vero)
5 < 3         # R ci risponderà: FALSE (Falso)
```

## Applichiamo la matematica ai dati reali

Come calcolare la media dell'età dei nostri 85 partecipanti?

*Assicuratevi di avere il file 'dat_scuole.csv' nella stessa cartella del vostro progetto.*

```{r}


# Importiamo il dataset nel nostro ambiente chiamandolo 'dat'
dat <- read.csv("data/dat_scuole.csv")

# O in alternativa (se file Excel)
library(readxl)
dat <- read_xlsx("data/dat_scuole.xlsx")

# Visualizziamolo come fosse un foglio Excel
# View(dat)

# La media: METODO MANUALE (formula: somma dei valori diviso N)
dat$eta           # Il simbolo '$' ci permette di estrarre solo la colonna 'eta'
sum(dat$eta)      # Sommiamo tutte le 85 età
length(dat$eta)   # Contiamo quante età ci sono (il nostro 'N')

sum(dat$eta) / length(dat$eta)  # Ecco la nostra media calcolata a mano!

# METODO VELOCE (Usando le funzioni interne di R)
mean(dat$eta)     # Media
var(dat$eta)      # Varianza
sd(dat$eta)       # Deviazione Standard
```

------------------------------------------------------------------------

# 3. Oggetti

In R, se facciamo un calcolo, il risultato appare nella Console e scompare. Per conservarlo sulla nostra "scrivania" dobbiamo metterlo dentro un **OGGETTO** (come fosse una scatola) e attaccarci un'etichetta.

L'operatore di assegnazione è la freccia `<-` *(tasto rapido: Alt + trattino)*.

```{r}


x <- 5          # Prendo il 5 e lo metto nell'oggetto 'x'
y <- 10 - 3     # Calcolo 10-3 (7) e lo metto nell'oggetto 'y'
x + y           # Ora posso fare calcoli usando direttamente le scatole!

# Salviamo i risultati veri dei nostri dati
eta_media <- mean(dat$eta)          
eta_dev_standard <- sd(dat$eta)     

# Domanda: Cosa succede se ora scrivo solo 'eta_media'?
eta_media       # R apre la scatola e ci mostra cosa c'è dentro!


# Creiamo un oggetto 'nome' e mettiamoci dentro il nome "Marco"

# Se scriviamo così: nome <- Marco 
# Cosa succede?


# Quando vogliamo inserire del TESTO (variabili di tipo 'character'), 
# DOBBIAMO USARE LE VIRGOLETTE "".

nome1 <- "Marco"        # Ora funziona! R capisce che è una parola.
```

::: callout-note
## Testo vs Oggetti

Se volete salvare una parola (una variabile *character*), **dovete usare le virgolette `""`**. Se scrivete `nome <- Marco` senza virgolette, R cercherà un oggetto (una scatola) che si chiama Marco, e vi darà errore (`object 'Marco' not found`). La sintassi corretta è: `nome1 <- "Marco"`.
:::

------------------------------------------------------------------------

# 4. Vettori

Un **VETTORE** è un oggetto che contiene PIÙ valori dello STESSO TIPO (o tutti numeri, o tutti nomi). La funzione base per creare un vettore è `c()` che sta per *combine*.

```{r}
# Vettore di testo (character)
nomi <- c("Giulia", "Sofia", "Luca", "Andrea")
nomi

# Vettore numerico
num <- c(4, 7, 1009, 5.3)
num
```

```{r}

# Possiamo anche estrarre un'intera colonna dal nostro dataset 
# e farla diventare un vettore a sé stante:
depressione <- dat$depressione
depressione

```

Possiamo anche generare vettori automaticamente per simulare dati. Usiamo la funzione `sample()` per pescare lettere a caso o creare ID numerici:

```{r}
# La parola 'LETTERS' (tutto maiuscolo) è un oggetto già presente in R 
# che contiene tutto l'alfabeto.
LETTERS

# Usiamo la funzione sample() per "pescare" da questo alfabeto a caso.
iniziali <- sample(
  x = LETTERS,           # Da dove peschiamo? (Dalle lettere dell'alfabeto)
  size = 85,             # Quante estrazioni facciamo? (85, come i nostri studenti)
  replace = TRUE         # Estrazione CON re-inserimento (replace = TRUE). 
  # È essenziale: essendoci solo 26 lettere e 85 studenti, 
  # le lettere DEVONO potersi ripetere!
)

iniziali                 # Ecco il nostro vettore di 85 iniziali!


# Ora vogliamo creare un ID (codice identificativo) numerico e segreto 
# a 3 cifre per ogni partecipante.

id_random <- sample(
  x = 100:999,           # Popolazione: tutti i numeri da 100 a 999
  size = 85,             # Quanti ID ci servono? 85
  replace = FALSE        # Estrazione SENZA re-inserimento (replace = FALSE).
  # Molto importante: ogni studente deve avere un ID UNICO. 
  # Vietati i doppioni!
)

id_random
```

------------------------------------------------------------------------

# 5. Matrici

Mentre un vettore ha una sola dimensione, una **MATRICE** è una tabella a due dimensioni (righe e colonne).

**ATTENZIONE:** le matrici possono contenere un SOLO TIPO di dato. Se mescoliamo numeri e testo, R trasformerà tutto in testo!

```{r}
# 1. Prepariamo dei dati finti (4 studenti x 3 variabili)
valori_studenti <- c(16, 16, 19, 18,        # Età
                     4.64, 6.94, 5.33, 5.96,# Stress
                     5.18, 4.20, 3.65, 4.04)# Depressione

valori_studenti # R ce li mostra come una singola sequenza di 12 numeri

# 2. Trasformiamo il vettore in una matrice
# Usiamo la funzione matrix() dicendo a R quante righe e colonne vogliamo
matrice_dati <- matrix(valori_studenti, nrow = 4, ncol = 3)

matrice_dati

# Cosa è successo? R ha preso i 12 numeri e ha riempito la tabella 
# "dall'alto verso il basso", colonna per colonna. 
# Colonna 1 = Età, Colonna 2 = Stress, Colonna 3 = Depressione.

# Se volessimo riempire la matrice riga per riga (da sinistra a destra), 
# dovremmo usare l'argomento 'byrow = TRUE':
matrice_riga <- matrix(valori_studenti, nrow = 4, ncol = 3, byrow = TRUE)
matrice_riga # Nota come i dati ora sono posizionati diversamente!


# 3. Assegniamo nomi a righe e colonne per orientarci
colnames(matrice_dati) <- c("Eta", "Stress", "Depressione")
rownames(matrice_dati) <- c("Studente_1", "Studente_2", "Studente_3", "Studente_4")

matrice_dati
```

### Navigare e modificare le matrici

In R, le parentesi quadre `[ ]` servono per estrarre. La regola è sempre: `[RIGA , COLONNA]`.

```{r}
# Estrazione
matrice_dati[3, 2]     # Stress (colonna 2) dello Studente 3 (riga 3)
matrice_dati[2, ]      # Profilo completo dello Studente 2 (tutta la riga)
matrice_dati[ , 3]     # Tutti i punteggi di Depressione (tutta la colonna)

# Modifica (Correggiamo l'età dello Studente 4)
matrice_dati[4, 1] <- 19

# Eliminazione (Il segno '-' esclude)
matrice_dati[-1, ]     # Matrice senza lo Studente 1
```

### Unire matrici e vettori

```{r}
# Arrivano 2 NUOVI STUDENTI (Unione per RIGA - rbind)
nuovi_studenti <- matrix(c(17, 5.20, 4.10,   
                           18, 6.80, 5.50),  
                         nrow = 2, ncol = 3, byrow = TRUE)

colnames(nuovi_studenti) <- c("Eta", "Stress", "Depressione")

matrice_piu_soggetti <- rbind(matrice_dati, nuovi_studenti)

matrice_piu_soggetti



# Aggiungiamo 2 NUOVE VARIABILI (Unione per COLONNA - cbind)
nuove_variabili <- matrix(c(6.5, 7.2,    
                            4.1, 8.5,    
                            5.8, 6.0,    
                            7.9, 4.5),   
                          nrow = 4, ncol = 2, byrow = TRUE)
colnames(nuove_variabili) <- c("Ansia", "Autostima")

matrice_piu_variabili <- cbind(matrice_dati, nuove_variabili)

matrice_piu_variabili
```

------------------------------------------------------------------------

# 6. Data Frame

Il **Data Frame** è la classica tabella a cui siamo abituati in Excel. La grande differenza rispetto alle matrici è che qui **ogni colonna può contenere un tipo di dato diverso!**

```{r}
# Creazione di un piccolo Data Frame misto
df_soggetti <- data.frame(
  id = c(1, 2, 3, 4),
  genere = c("F", "F", "M", "M"),
  eta = c(18, 32, 57, 49),
  stress = c(4.64, 6.94, 5.33, 5.96)
)

df_soggetti
```

### Esplorazione e Filtri

Oltre a usare `[RIGA, COLONNA]`, nei Data Frame il nostro migliore amico è il simbolo **`$`**, che ci permette di richiamare le variabili direttamente per nome.

```{r}

# Selezione elementi

# Regola base: funziona esattamente come le matrici con le parentesi quadre [RIGA, COLONNA]
df_soggetti[2, 4]  # stress (colonna 4) dello soggetto 2 (riga 2)
df_soggetti[3, ]   # Tutti i dati dello soggetto 3
df_soggetti[ , 3]  # L'età di tutti gli soggetti

```

#### **IL SIMBOLO DEL DOLLARO: \$**

Nei data frame, possiamo chiamare una colonna direttamente per NOME usando '\$'. È molto più sicuro e intuitivo dei numeri di colonna.

```{r}
df_soggetti$eta      # Estrae tutta la colonna 'eta'
df_soggetti$stress   # Estrae tutta la colonna 'stress'
```

#### **Selezione con operatori logici (\<, \>, ==)**

```{r}
# Possiamo usare i fattori logici per "filtrare" i nostri partecipanti.
# Quali soggetti hanno più di 50 anni?
df_soggetti$eta >= 50

# R ci risponde con TRUE o FALSE. Se inseriamo questa condizione nelle RIGHE,
# R ci estrarrà solo i partecipanti per cui la condizione è TRUE:
soggetti_over50 <- df_soggetti[df_soggetti$eta >= 50, ] 
soggetti_over50


# Estraiamo solo le femmine (nota il DOPPIO UGUALE '==' per dire "è esattamente uguale a")
solo_femmine <- df_soggetti[df_soggetti$genere == "F", ]
solo_femmine
```

### Operatori Booleani

Possiamo utilizzare anche AND, OR e NOT per filtrare gli elementi del nostro dataframe

-   AND = &

-   OR = \|

-   NOT = !

```{r}
# Selezioniamo tutti i soggetti maschi con più di 50 anni
maschi_over50 <- df_soggetti[df_soggetti$genere == "M" & df_soggetti$eta >= 50, ]
maschi_over50

# Selezioniamo tutti i soggetti femmine o chi ha meno di 50 anni
femmine_o_under50 <- df_soggetti[df_soggetti$genere == "F" | df_soggetti$eta <= 50, ]
femmine_o_under50

# Selezioniamo tutti i soggetti che NON hanno 18 anni
no_18enni <- df_soggetti[df_soggetti$eta != 18, ]
no_18enni


# Selezioniamo il genere di chi ha livelli di stress tra 5.00 e 6.00
stressati <- df_soggetti[df_soggetti$stress >= 5.00 & df_soggetti$stress <= 6.00, "genere"]
stressati

```

### Modificare elementi

```{r}
# Usiamo il dollaro e l'indice per correggere un errore.
# L'età dello soggetto 1 non è 18, ma 19!
df_soggetti$eta[1] <- 19
df_soggetti

# Il genere del soggetto n. 2 è maschio, non femmina
df_soggetti[2, "genere"] <- "M"
df_soggetti

# Vogliamo trasformare tutti i punteggi di stress aggiungendo 1 punto?
df_soggetti$stress <- df_soggetti$stress + 1
df_soggetti


# Eliminare righe e colonne

# Per eliminare una RIGA si usa il segno '-' come nelle matrici
df_senza_sogg2 <- df_soggetti[-2, ] 
df_senza_sogg2

# Per eliminare una COLONNA, il trucco più usato in R è assegnarle il valore 'NULL' (vuoto)
df_soggetti$id <- NULL 
df_soggetti  # La colonna 'id' è sparita!
```

### Unire Data Frame

```{r}
# SCENARIO: Arriva un nuovo soggetto (Riga)
nuovo_soggetto <- data.frame(
  genere = "F", 
  eta = 62, 
  stress = 5.00
)

# rbind (Row Bind) - Uniamo sotto. 
# ATTENZIONE: i nomi delle colonne devono essere IDENTICI!
df_aggiornato <- rbind(df_soggetti, nuovo_soggetto)
df_aggiornato

# SCENARIO: Aggiungiamo il punteggio di "supporto_sociale" a tutti (Colonna)
# Abbiamo 5 soggetti ora, quindi servono 5 punteggi
punteggi_supporto_sociale <- c(3.5, 4.2, 2.1, 5.5, 4.0)

# cbind (Column Bind) - Uniamo a destra.
# In alternativa, si poteva fare anche: df_aggiornato$supporto_sociale <- punteggi_supporto_sociale
df_completo <- cbind(df_aggiornato, supporto_sociale = punteggi_supporto_sociale)
df_completo
```

### Funzioni utili

```{r}
nrow(df_soggetti)      # Numero di righe (quanti partecipanti abbiamo?)
ncol(df_soggetti)      # Numero di colonne (quante variabili?)
rownames(df_soggetti)  # Nomi delle righe (di default sono numeri progressivi)
colnames(df_soggetti)  # Nomi delle colonne (le nostre variabili)

# Le 4 funzioni "salva-vita" per esplorare dataset grandi:
head(df_soggetti, 2)   # Mostra solo le prime 2 righe (la "testa" dei dati)
tail(df_soggetti, 2)   # Mostra solo le ultime 2 righe (la "coda")
str(df_soggetti)       # Mostra la STRUTTURA: ci dice il tipo di dato di ogni colonna
summary(df_soggetti)   # Ci fa un RIASSUNTO statistico immediato (min, max, media, ecc.)
```

------------------------------------------------------------------------

# 7. Statistica Descrittiva

*Let's look at the data!* Esploriamo il nostro dataset `dat` che abbiamo importato all'inizio.

```{r}


# Sintesi generale del dataset (Min, Max, Medie, Quartili)
summary(dat)

# Variabilità (Deviazione Standard)
sd(dat$stress_scolastico)
sd(dat$depressione)

# Frequenze Assolute (Variabili Categoriali)
table(dat$genere)
table(dat$reddito_famiglia)

# Frequenze Relative Percentuali
prop.table(table(dat$genere)) * 100
```

------------------------------------------------------------------------

# 8. Visualizzazione dei Dati

La scelta del grafico dipende dalla natura della variabile che stiamo analizzando.

### 1. Variabili Categoriali (Grafico a Barre)

Ricordate: `barplot()` ha bisogno della TABELLA delle frequenze, non della colonna grezza!

```{r}

barplot(
  table(dat$genere),
  main = "Distribuzione del Genere nel Campione", 
  ylab = "Numero di studenti",                    
  col = c("coral", "lightblue")                   
)
```

### 2. Variabili Continue (Istogramma)

Ci mostra la forma della distribuzione (es. curva a campana).

```{r}

hist(
  dat$stress_scolastico,
  main = "Distribuzione dei Punteggi di Stress",
  xlab = "Livello di Stress",
  col = "lightgreen"
)
```

### 3. Due Variabili Continue (Scatterplot)

Rispondiamo alla domanda di ricerca: c'è relazione tra stress e depressione?

```{r}

plot(
  x = dat$stress_scolastico,
  y = dat$depressione,
  main = "Relazione tra Stress Scolastico e Depressione",
  xlab = "Punteggio di Stress",
  ylab = "Punteggio di Depressione",
  col = "darkblue"
)
```

### 4. Confrontare Gruppi (Boxplot)

La sintassi di R usa la tilde **`~`** che si legge *"in funzione di"*.

```{r}

boxplot(
  formula = dat$depressione ~ dat$genere,
  main = "Livelli di Depressione per Genere",
  ylab = "Punteggio di Depressione",
  xlab = "Genere",
  col = c("coral", "lightblue")
)
```

------------------------------------------------------------------------

# 9. Pacchetti

Per molte funzioni è spesso necessario installare (solo la prima volta) e poi caricare (ogni volta) pacchetti specifici.

Per le **meta-analisi**, ad esempio, si utilizza il pacchetto `metafor`.

```{r}
# install.packages() si usa una volta
# install.packages("metafor")

# library() si usa ogni volta che si apre una nuova sessione
library(metafor)

```

<br>

Ora installiamo e carichiamo un pacchetto (`psymetadata`) con all'interno diversi dataset già pronti per effettuare delle meta-analisi

```{r}
# Installazione pacchetto
# install.packages("psymetadata")

# Caricamento pacchetto
library(psymetadata)

# Carichiamo un dataset di esemio
data.meta <- gamble2019

```

<br>

### Funzioni & Argomenti

All'interno dei pacchetti ci sono diverse **funzioni**, che a loro volta richiedono specfici **argomenti** per svolgere le operazioni.

In `metafor`, ad esempio, per svolgere una meta-analisi con la funzione `rma` dobbiamo sempre specificare i seguenti **argomenti**:

-   `data` = ... \| con il nome del **dataframe di partenza** (`data.meta`)

-   `yi` = ... \| con il vettore del dataframe contenente gli **effect size**

-   `vi`= ... \| con il vettore del dataframe contenente le **varianze** di ciascun efect size

<br>

### Meta-Analisi: Esempio

```{r}
res <- rma(yi = yi,           # Vettore con effect size
           vi = vi,           # Vettore con varianze
           data = data.meta)  # Dataframe di riferimento

# Risultati
summary(res)

```
